---
bibliography: bibliography.bib
editor_options:
  chunk_output_type: console
output:
  word_document:
    df_print: kable
    fig_caption: yes
    reference_docx: reference.docx
---

```{r setup, include=FALSE}
knitr::opts_chunk$set(echo = FALSE, message = FALSE, comment = "", warning = FALSE, fig.width = 7)
library(tidyverse)
library(extrafont)
theme_set(theme_bw()+theme(text = element_text(family = "Times New Roman", size = 12)))
```

# Озвончение и оглушение взрывных согласных в абазинском языке

Таня Мамонова, t_mamonovaa@outlook.com

## Введение

В данном отчете будут представлены результаты изучения взрывных согласных абазинского языка и озвончения\оглушения в личных глагольных префиксах в Абазинской экспедиции в июле 2018 года. Изучение взрывных согласных состояло из исследования их качеств в позиции VCV и наблюдения за озвончением\оглушением в консонантных кластерах в инициали. 
Для составления анкет использовался словарь В. Тугова, из которого автоматически было выбрано нужное количество слов, соответствующих необходимым критериям.
Все данные были получены от 6 носителей женского пола, каждое слово из анкеты было записано трижды изолированно и один раз – во фразовой позиции («я сказал Х три раза»), далее полученные данные обработаны в Praat и R. Вы можете ознакомиться с ними в приложении, которое доступно по ссылке: https://drive.google.com/open?id=1fEQyGwG6U36RF4KlzErq3uKZKj8UZb4l. К сожалению, из-за слишком большого количества данные на настоящий момент обработаны не до конца и позже отчет будет обновлен.

##Изучение взрывных согласных в позиции VСV

На первом этапе работы были изучены CD-VOT свойства каждого из взрывных согласных в позиции аCа. Благодаря этим свойствам можно увидеть различия между согласными разного типа образования: взрывными звонкими, взрывными глухими и абруптивами. Мы использовали 133 двусложных слова типа аСа с взрывными согласными разного места образования, автоматические полученные из словаря В. Тугова. Позже из них мы выбрали слова только с глухим согласным в интервокали, поскольку деление звонких согласных на CD и VOT части затруднительно из-за их свойств. Количество слов с каждым согласным в интервокали представлено на рисунке ниже.

Рисунок 1. Количество слов

```{r, fig.cap= "Рисунок 1. Количество слов"}
df <- read_tsv("data/single_stops.txt", col_names = FALSE)
df <- df[,-c(1:2)]

names(df) <- c("utterance", "file_name", "annotation", "duration_ms", "start", "end")

df %>% 
  mutate(word = str_extract(file_name, "_[AaА_Яа-я1I]*_"),
         word = str_replace_all(word, "_", ""),
         word = str_replace_all(word, "a", "а"),
         word = str_replace_all(word, "A", "А")) ->
  df


df %>% 
  mutate(vow_p = str_extract(word, "[ёуеыаоэяиюЁУЕЫАОЭЯИЮ]"),
         vow_n = str_extract(stringi::stri_reverse(word), "[ёуеыаоэяиюЁУЕЫАОЭЯИЮ]"),
         word = str_replace(word, "^у", "^w"),
         cons_cyr = str_extract(word, "[ёуеыаоэяиюЁУЕЫАОЭЯИЮ].*[ёуеыаоэяиюЁУЕЫАОЭЯИЮ]"),
         cons_cyr = str_replace_all(cons_cyr, "[ёуеыаоэяиюЁУЕЫАОЭЯИЮ]", "")) %>%
  na.omit() %>% 
  left_join(data_frame(cons_cyr = c("т", "б", "г", "д", "хъ", "къ", "п", "пI", "кIь", "тI", "гь", "кI", "кь"),
           cons_ipa = c("t", "b", "ɡ", "d", "q", "q'", "p", "p'", "kʲ'", "t'", "gʲ", "k'", "kʲ"))) %>% 
  left_join(data_frame(
  cons_ipa = c("t", "b", "ɡ", "d", "q", "q'", "p", "p'", "kʲ'", "t'", "gʲ", "k'", "kʲ"),
  poa = c("dental", "labial", "velar", "dental", "uvular", "uvular", "labial",  "labial",  "velar",  "dental",  "velar",  "velar",  "velar"),
  phonation = c("voiceless", "voiced", "voiced", "voiced", "voiceless", "ejective", "voiceless", "ejective", "ejective", "ejective", "voiced", "ejective", "voiceless"),
  articulation = c("plain", "plain", "plain", "plain", "plain", "plain", "plain", "plain", "palatalised", "plain", "palatalised", "plain", "palatalised"))) %>% 
    mutate(cons_ipa = factor(cons_ipa, levels = c("p", "p'", "b", "t", "t'", "d",  "k'", "ɡ", "k", "kʲ", "kʲ'", "gʲ",  "q", "q'")),
           annotation = if_else(phonation == "voiced" & annotation == "vot", "", annotation),
           annotation = if_else(phonation == "voiced" & annotation == "cd", "vot", annotation),
           duration_ms = if_else(phonation == "voiced" & annotation == "vot", -duration_ms, duration_ms)) %>% 

# ... это фиаско: гIхъ, ггIхъ, дгь, ддз, ркъ, тр, тртI
  filter(!str_detect(cons_cyr, "гIхъ|ггIхъ|дгь|ддз|ркъ|тр|тртI"),
         !str_detect(vow_p, "у|и|ы"),
         !str_detect(vow_n, "у|и|ы")) ->
  df

df %>% 
  mutate(stressed = str_extract(annotation, "[12]")) %>% 
  filter(!is.na(stressed)) %>% 
  select(word, stressed) %>% 
  left_join(df)->
  df

df %>% 
  distinct(word, cons_ipa, cons_cyr, poa) %>% 
  count(cons_ipa, poa, sort = TRUE) %>% 
  rbind(data_frame(cons_ipa = "k", poa = "velar", n = 0)) %>% 
  ggplot(aes(cons_ipa, n, label = n, fill = poa)) +
  geom_col()+
  geom_text(aes(y = n + 1))+
  labs(x = "", y = "")
```
Гласный а был выбран из-за своей частотности относительно других гласных. Эта анкета была записана с 5 носителями. Каждое слово отдельно было произнесено трижды, и один раз – во фразовой позиции. Далее в Praat каждый согласный был разделен на CD и VOT части (до взрыва и после взрыва) и размечены предыдущий и последующий гласный, пример разметки на рисунке 2.

Рисунок 2. Пример разметки в Praat

Абсолютные значения CD VOT выглядят следующим образом:

Рисунок 3. Абсолютные значения CD и VOT
```{r, fig.cap= "Рисунок 3. Абсолютные значения CD и VOT"}
df %>%
  filter(!str_detect(annotation, "v[12]"),
         str_detect(annotation, "")) %>% 
  ggplot(aes(cons_ipa, duration_ms, fill = phonation))+
  geom_boxplot()+
  geom_point()+
  facet_wrap(~annotation, scales = "free_y")+
  theme(legend.position = "bottom")+
  labs(x = "", y = "duration (ms)")

```
Мы видим, что качество согласного влияет на его VOT, а именно у глухих оно больше, чем у абруптивов. 

Статистическая значимость была проверена мультиномиальной регрессией со смешанными эффектами, то есть мы предсказываем тип фонации на основании VOT и со спикером в смешанном эффекте.

На рисунке ниже видна зависимость реализации согласных от произнесения

Рисунок 4. Абсолютные значение CD и VOT в зависимости от произнесения
```{r, fig.cap= "Рисунок 4. Абсолютные значения CD и VOT"}
df %>%
  filter(!str_detect(annotation, "v[12]"),
         str_detect(annotation, "")) %>% 
  ggplot(aes(cons_ipa, duration_ms, fill = phonation))+
  geom_boxplot()+
  geom_point()+
  facet_grid(annotation~utterance, scales = "free_y")+
  theme(legend.position = "bottom")+
  labs(x = "", y = "duration (ms)")
```
Видно, что отмеченные нами предыдущие свойства VOT сохраняются и для каждого из произнесений, однако в некоторых случаях разброс значений намного выше ожидаемого.

На рисунке 5 показано соотношение долей CD и VOT относительно каждого из согласных

Рисунок 5. соотношение долей CD и VOT относительно каждого из согласных

```{r, fig.cap= "Рисунок 5. Соотношение долей CD и VOT относительно каждого из согласных"}
df %>%
  filter(!str_detect(annotation, "v[12]"),
         !str_detect(phonation, "voiced")) %>% 
  group_by(file_name, word, utterance) %>% 
  mutate(rate = duration_ms/(sum(duration_ms))) %>% 
  filter(annotation == "vot") %>% 
  ggplot(aes(cons_ipa, rate, fill = phonation))+
  geom_boxplot()+
  geom_point()+
  theme(legend.position = "bottom")+
  labs(x = "", y = "relative VOT duration")
```
Мы снова видим, что в большинстве случаев оно зависит от качества звука, однако пара q -- q` выбивается из этого.

На рисунке 6 представлена зависимость соотношения частей звука от произнесения:

Рисунок 6. Зависимость соотношения частей звука от произнесения

```{r, fig.cap= "Рисунок 6. Зависимость от произнесения"}
df %>%
  filter(!str_detect(annotation, "v[12]"),
         !str_detect(phonation, "voiced")) %>% 
  group_by(file_name, word, utterance) %>% 
  mutate(rate = duration_ms/(sum(duration_ms))) %>% 
  filter(annotation == "vot") %>% 
  ggplot(aes(cons_ipa, rate, fill = phonation))+
  geom_boxplot()+
  geom_point()+
  facet_wrap(~utterance)+
  theme(legend.position = "bottom")+
  labs(x = "", y = "relative VOT duration")
```
Как заметно, в целом соотношение не меняется, за исключением звука q в первом произнесении. На данный момент мы не знаем, чем это может быть объяснено.


```{r, fig.cap= "Рисунок 7. Зависимость от спикера"}
#df %>%
 # filter(!str_detect(annotation, "v[12]"),
#         !str_detect(phonation, "voiced")) %>% 
 # group_by(file_name, word, utterance) %>% 
  #mutate(rate = duration_ms/(sum(duration_ms))) %>% 
#  filter(annotation == "vot") %>% 
 # ggplot(aes(cons_ipa, rate, fill = phonation))+
#  geom_boxplot()+
 # geom_point()+
#  facet_wrap(~speaker)+
 # theme(legend.position = "bottom")+
  #labs(x = "", y = "relative VOT duration")
```
Таким образом, на основании описанных выше графиков мы можем сделать выводы, что в абазинском языке качество согласного звука влияет на его CD VOT свойства. В частности, у глухих VOT-часть больше, чем у абруптивов. Однако есть особенности, которые требуют дальнейшего исследования

### Изучение консонантных кластеров в инициали

На следующем этапе работы было записано с 6 носителями 102 слова с кластерами согласных (глухой + звонкий и звонкий + глухой) в начале слова. Количество слов, выбранных случайным образом из словаря В. Тугова с кластерами в конце слова, оказалось недостаточным для дальнейшего подробного анализа, поскольку консонантный кластер в финали большей части слов содержит два глухих звука. Случаев озвончения глухого выявлено не было, поэтому дальше мы рассматривали только случаи с оглушением согласного в кластерах типа +voice-voice
В консонантных кластерах (+voice-voice) в начале слова выявились две стратегии взаимодействия этих согласных: 
•	Звонкий оглушается
•	Звонкий остается звонким, но после него вставляется гласный

Позднее будет подсчитана статистическая значимость, на основе которой можно будет сделать выводы о том, какая стратегия в каком случае встречается. 
Последующее изучение данной темы может состоять в выявлении конкретных случаев вставления гласного после звонкого, например, возможно фонотактическое влияние на выбор одной из стратегий.


### Озвончение и оглушение в личных префиксах

Известно [Ломатидзе 2006: стр. 145], что личный префикс может озвончаться или оглушаться в зависимости от начального согласного глагольного корня, причем на данный момент неизвестно, что именно влияет на озвончение, а что -- на оглушение. Кроме того, считается [Ломатидзе 2006: стр.145], что на озвончение влияет переходность глагола: озвончаться могут только префиксы эргатива. Для проверки этого утверждения было взято 19 односложных переходных и  2 непереходных глагола с доминантными и рецессивными корнями, которые начинаются на взрывной согласный и составлены с ними следующие глагольные формы с различными комбинациями лица и числа:
•	Настоящее время
•	Отрицание + прошедшее время


Все стимулы в анкете были на абазинском языке с переводом на русский язык, в некоторых случаях консультанты помогали исправить ошибки в построении глагольных форм. Каждый стимул записывался трижды с 6 носителями. Анкета представлена в приложении.

Начальный согласный корня тоже может находиться под влиянием фонетических процессов, в частности, ассимиляции по глухости-звонкости с последующим согласным. Рассмотрим пару переходных глаголов "бгърА" “чесать” и "бкъарА" “бить”. Собранные словоформы представлены в таблице ниже.

Таблица 1. Сравнение словоформ глаголов "бгърА" “чесать” и "бкъарА" -- “бить”

ВСТАВИТЬ ТАБЛИЦУ УЖЕ В ВОРДЕ

Мы видим, что префиксы эргатива действительно озвончаются,а префиксы абсолютива - нет. Кроме того, абсолютивный префикс 3 лица единственного числа д- может оглушаться, если согласный, на который начинается корень, тоже глухой.

Кроме того, мы проверили, может ли влиять доминантность\рецессивность корня на реализацию личных префиксов на примере минимальной пары глаголов “пить” (доминантный) и “варить” (рецессивный)

Таблица 2. Сравнение словоформ глаголов "жвра" “пить” и "жврА" “варить”

ВСТАВИТЬ ЕЩЕ РАЗ ТАБЛИЦУ

Мы видим, что эргатив либо сохраняет звонкость, либо озвончается во всех личных префиксах в глаголах с рецессивной основой и оглушается, либо сохраняет глухость во всех личных префиксах с доминантной основой.

Кроме того, в обоих рассмотренных нами случаях в некоторых словоформах орфография отражает фонетические изменения, а в некоторых нет. 

К сожалению, полученных и обработанных данных, которые приведены в этом разделе, пока что недостаточно для того, чтобы делать какие-либо окончательные выводы. В дальнейшем исследовании этой темы следует проверить зависимость озвончения и оглушения от других фонетических и морфологических факторов.

### Заключение

В данной работе мы рассмотрели свойства взрывных согласных звуков абазинского языка, выявили влияние качества согласного на его CD VOT свойства. Рассмотрели две стратегии реализации в кластерах взрывных согласных. Дальнейшее изучение этой темы может заключаться в более подробном описании различных случаев реализации глухих и звонких согласных различного места образования в консонантных кластерах и в социолингвистическом аспекте изучения CD и VOT свойств взрывных согласных. Морфонологические изменения, которые были найдены в глагольных формах, требуют более детального исследования. 

### Литература

1. К.В. Ломатидзе (2006). Абазинский язык (краткое обозрение).Тбилиси.
